臺灣高等法院民事判決
110年度上易字第551號
上  訴  人  陳玉美  
訴訟代理人  游敏傑律師
            賴可欣律師
上  訴  人  呂戴雪香

訴訟代理人  呂惠郁  

            呂文琪  
上  訴  人  呂昌熙  
訴訟代理人  石麗卿律師
複 代理 人  蔡文燦律師（言詞辯論終結後解除委任） 
上  訴  人  周呂惜  
            呂素雲  
            呂滄海  
            呂滄郎  
            呂創裕  
            呂學智  

            呂學斌  

            呂聰興  

            許涵如  

            陳威揚  
            陳威武  
上列1人之
法定代理人  陳鴻源  
上  訴  人  謝陳玉秀
            陳玉春  

            許陳玉珍
            陳麗淑  
            劉騰駿  
            林坤德  
上列2人共同
訴訟代理人  劉德壽律師
            李致詠律師 
            劉逸旋律師
被 上訴 人  林福川  

訴訟代理人  邱英豪律師
複 代理 人  張世東律師
上列當事人間請求分割共有物事件，上訴人對於中華民國110年2
月24日臺灣桃園地方法院108年度訴字第644號判決提起上訴，本
院於111年5月10日言詞辯論終結，判決如下：
    主      文
原判決廢棄。
兩造共有坐落桃園市○○區○○段○○○地號土地（面積四○點三五平方
公尺），應分割由上訴人呂昌熙所有，並由上訴人呂昌熙以附表
一所示金錢補償其他共有人。
第一、二審訴訟費用由兩造按附表一所示應有部分比例負擔。 
    事實及理由
一、程序方面：
　㈠被上訴人在原審起訴請求分割兩造共有土地，訴訟標的對土
    地之全體共有人必須合一確定，原審判決後，雖僅原審被告
    陳玉美提起上訴，惟依民事訴訟法第56條第1項第1款規定，
    其上訴效力及於全體，爰併列原審共同被告呂戴雪香、呂昌
    熙、周呂惜、呂素雲、呂滄海、呂滄郎、呂創裕、呂學智、
    呂學斌、呂聰興、許涵如、陳威揚、陳威武、謝陳玉秀、陳
    玉春、許陳玉珍、陳麗淑、劉騰駿、林坤德為上訴人。
　㈡上訴人呂昌熙、陳玉美、呂戴雪香、周呂惜、呂素雲、呂滄
    海、呂滄郎、呂創裕、呂學智、呂學斌、呂聰興、陳威揚、
    陳威武、謝陳玉秀、陳玉春、許陳玉珍、陳麗淑（以下合稱
    陳玉美等17人），在本院提出新分割方法即由上訴人呂昌熙
    分割取得土地並以附表一所示金錢補償其他共有人（見本院
    卷三第5-11、53-56頁），被上訴人亦提出將共有物分配給
    自己之新分割方法（見本院卷二第420頁），乃對於在第一
    審已提出之攻擊防禦方法為補充，依民事訴訟法第447條第1
    項但書規定，應予准許。　　
　㈢上訴人周呂惜、呂素雲、呂滄海、呂滄郎、呂創裕、呂學智
    、呂學斌、呂聰興、許涵如、陳威揚、陳威武、謝陳玉秀、
    陳玉春、許陳玉珍、陳麗淑經合法通知，未於言詞辯論期日
    到場，核無民事訴訟法第386條所列各款情形，爰依被上訴
    人之聲請，由其一造辯論而為判決。
二、被上訴人主張：兩造共有坐落桃園市○○區○○段000地號土地
    （下稱系爭土地），應有部分比例如附表一所示，並無不能
    分割之情事，但兩造無法達成分割協議，爰依民法第823條
    第1項規定，請求准予分割。又因系爭土地總面積僅40.35平
    方公尺，若採原物分割將致面積過小，不利使用，若原物分
    配予部分共有人對於其他共有人顯失公平，爰先位請求全部
    變價分割，所得價金按應有部分比例分配予各共有人（下稱
    方案甲），倘若採原物分割，請將系爭土地分割歸伊所有（
    下稱方案乙）。  
三、陳玉美等17人則以：系爭土地與四周土地均為陳姓、呂姓家
    族之祖產，伊等與土地具緊密依存關係。系爭土地面積僅40
    .35平方公尺即12.206坪，呈三角形，須與相鄰土地合併使
    用始具經濟效益，然共有人眾多，顯難以原物分配予全體共
    有人。又系爭土地相鄰之同段816、819地號土地上有呂昌熙
    及其親屬所有之鋼筋水泥三層樓建物，並增建如原判決附圖
    所示817⑴、817 ⑵、817⑶部分之鋼筋水泥建物、採光罩、鐵
    皮車庫等地上物，現由呂昌熙及其親屬使用，若由呂昌熙單
    獨取得系爭土地所有權，該地上物即無須拆除，符合經濟效
    益。爰請求將系爭土地分割歸呂昌熙所有，再由呂昌熙按每
    坪新臺幣（下同）30萬元計算如附表一所示金錢補償其他共
    有人（下稱方案丙）等語，資為抗辯。　
　　上訴人劉騰駿、林坤德、許涵如則以：伊等認為採方案甲之
    變價分割方法始能反應市場價格，使全體共有人之利益最大
    化。若將系爭土地分歸呂昌熙，無異鼓勵無權占有之非法行
    為等語，資為抗辯。　　
四、原審判決系爭土地應予分割如原判決附圖實線所示817⑴部分
    （面積4.46平方公尺）分歸呂昌熙取得，呂昌熙應補償其他
    共有人如原判決附表二所示金額，其餘部分即包括附圖實線
    所示817（面積22.43平方公尺）、817⑵（面積6.17平方公尺
    ）、817⑶（面積7.29平方公尺）部分，予以變價分割，變賣
    所得價金按共有人應有部分比例分配。陳玉美不服提起上訴
    ，陳玉美等17人聲明：㈠原判決廢棄；㈡系爭土地應予分割由
    呂昌熙單獨取得，並以附表一所示方法金錢補償其他共有人
    。劉騰駿、林坤德、許涵如聲明：㈠原判決廢棄；㈡系爭土地
    應予變價分割，所得價金由兩造按應有部分比例分配之。被
    上訴人則答辯聲明：上訴駁回。   
五、兩造不爭執為系爭土地之共有人，應有部分比例如附表一所
    示，系爭土地817⑴、817 ⑵、817⑶部分之鋼筋水泥建物、採
    光罩、鐵皮車庫等地上物為呂昌熙所有等情（見原審卷一第
    157頁、卷二第202頁），有土地登記謄本為證（見本院限制
    閱覽卷第47-52頁之土地登記謄本），經原審法院履勘現場
    並由桃園市八德地政事務所繪製測量成果圖明確（見原審卷
    二第206、216-224、226-228頁），另有另案拆屋還地事件
    之判決可參（見本院卷二第79-118頁），堪認此部分事實為
    真實。 　　
六、按各共有人，除法令另有規定外，得隨時請求分割共有物。
    但因物之使用目的不能分割或契約訂有不分割之期限者，不
    在此限，民法第823條第1項定有明文。查系爭土地並無不能
    分割之情形（見本院卷二第289、293頁之桃園市政府地政局
    函、桃園市八德地政事務所函），兩造亦未訂有不分割之期
    限。本件被上訴人、劉騰駿、林坤德、許涵如、呂昌熙雖同
    意分割系爭土地，惟就分割方法有不同意見（見原審卷一、
    卷二第51-52頁、卷三第64、210-222頁、本院卷二第222頁
    ），而陳玉美等其餘共有人在原審希望繼續維持共有，不同
    意分割，在本院言詞辯論終結前則請求採方案丙之分割方法
    （見原審卷一第111、182-185、194-196、206-216頁、卷二
    第233-239頁），全體共有人迄至本院言詞辯論終結時仍無
    法達成分割之協議。被上訴人請求本院判決分割系爭土地，
    應予准許。
七、次按裁判上定共有物分割之方法，法院本有自由裁量權，不
    受任何人主張之拘束，須斟酌各共有人之利害關係、使用情
    形、共有物之性質及價值、經濟效用，並符合公平經濟原則
    ，其分割方法始得謂為適當（最高法院109年度台上字第926
    號判決意旨參照）。又依民法第824條第2項、第3項規定為
    裁判分割共有物之方法有三：㈠以原物分配於各共有人，㈡變
    賣共有物以價金分配於各共有人，㈢以原物為分配時，如共
    有人中，有不能按其應有部分受分配者，得以價金補償之。
    若原則上認原物分配對全體或多數共有人有利，須先就原物
    分配，必於原物分配有困難者始予變賣，以價金分配於各共
    有人，且就原物分配時，如共有人中有不能按其應有部分受
    分配者，亦得以金錢補償之，並非定出於變賣之一途（最高
    法院107年度台上字第547號判決意旨參照）。爰審酌系爭土
    地之分割方法如下：
　㈠系爭土地之使用分區為住宅區（見桃司調字第36號卷第61頁
    之桃園市政府都市計畫土地使用分區證明書），呈三角形，
    面積僅12.206坪，屬桃園市畸零地使用自治條例所定之「畸
    零地」，無法單獨建築使用（見原審卷三第94、155-156頁
    之估價報告書、本院卷二第307-313頁之桃園市政府建築管
    理處函）。又系爭土地南側鄰地即816、819、821土地為住
    宅用地，東側鄰地即同段818、820土地、776土地之使用分
    區雖為道路用地，可分別通行至南側之忠誠街、北側之介壽
    路，但目前並無開闢道路計畫（見原審卷三第111頁），故
    系爭土地目前並未臨路，應屬袋地，而兩造大多數亦為鄰地
    777、818、819、820、821土地之共有人，上訴人大多數為7
    76土地共有人（見本院卷二第19-78頁之土地登記謄本），
    原審囑託廣福不動產估價師事務所出具之估價報告認系爭土
    地有與鄰地合併使用之經濟效益（見原審卷三第94、110-11
    1、117-118、151頁），則方案乙、方案丙將系爭土地以原
    物分配予共有人1人單獨所有者，簡化共有及相鄰關係，應
    可促進系爭土地與鄰地合併使用之經濟目的，衡屬適當。
　㈡被上訴人、劉騰駿、林坤德、許涵如雖主張：方案甲透過拍
    賣程序競價，使系爭土地價值最大化，共有人亦有行使優先
    承買權之機會，兼顧共有人對於土地之特殊感情云云。惟系
    爭土地以原物分配予共有人之一，並無困難，又系爭土地為
    三角形之畸零地，目前為未臨路之袋地，須與鄰地合併使用
    始能提升經濟價值，兩造大多數亦為鄰地之共有人，人數眾
    多，又有建物占用之情形（詳後㈣所述），可見系爭土地與
    鄰地之共有關係複雜，不利於市場競價，且倘第三人經由拍
    賣程序取得系爭土地所有權，將使相鄰關係更加複雜，難以
    整合，不利使用，自非適當。又原審判決將817⑴分割由呂昌
    熙取得，其餘部分變價分割之方法，使系爭土地再細分，又
    變價拍賣恐使相鄰關係複雜化，亦難認妥適。故衡諸系爭土
    地與鄰地合併使用之經濟效益，應將系爭土地原物分配予共
    有人之一為適當。
　㈢查被上訴人、呂昌熙雖均有分割單獨取得系爭土地所有權之
    意願。惟被上訴人在本院追加主張方案乙（見本院卷二第42
    0頁），卻從未表明金錢補償價格如何計算。而呂昌熙主張
    方案丙之金錢補償價格係以每坪30萬元計算，高於原審囑託
    鑑定價格每坪28萬元（見原審卷三第95頁）。參以估價報告
    已就系爭土地之產權、一般因素、區域因素、個別因素進行
    分析，並在最有效使用情況下，依同一供需圈中，條件相同
    或相似之比較標的（具合併使用之畸零地）之實價登錄價格
    ，運用「不動產估價技術規則」之「比較法」評估所得之合
    理價額為每坪28萬元（見原審卷三第94-95頁）。則方案丙
    提高價格為每坪30萬元補償其他共有人，對於其他共有人更
    為優渥。且陳玉美等17人均同意採方案丙，人數過半，應有
    部分比例合計達55.23％亦已過半，是此方案為共有人之多數
    意見（詳見附表二）。參以兩造取得系爭土地應有部分之時
    間及原因：被上訴人係於101年間因買賣取得，劉騰駿、林
    坤德係於104年間因受贈取得應有部分，許涵如係於95年間
    因買賣分次取得，而陳玉美等17人皆係因繼承取得系爭土地
    應有部分（見本院限制閱覽卷第47-52頁之土地登記謄本）
    ，又兩造大多數為鄰地777、818、819、820、821土地之共
    有人，取得應有部分之情形亦大致相同（見本院卷二第19-7
    8頁之土地登記謄本），足認陳玉美等17人抗辯系爭土地與
    周圍鄰地均為呂姓、陳姓家族祖產，具有深厚之感情聯繫為
    可取，而被上訴人對於系爭土地則無密切依存關係可言。況
    被上訴人、劉騰駿、林坤德、許涵如於受讓取得系爭土地應
    有部分時，即已經由登記公示資料得知系爭土地及周圍鄰地
    數十年來均為呂姓、陳姓家族共有之事實，其等基於理性判
    斷、盱衡利害後自願加入此複雜之共有及相鄰關係，應已考
    量共有人意見難以整合之風險，自難認系爭土地以方案丙為
    分割方法對其等有顯失公平之情形。
　㈣至呂昌熙與親屬李湘元共有之門牌號碼桃園市○○區○○街00號
    建物，另行增建占用系爭土地817⑴、817 ⑵、817⑶部分（見
    桃司調字卷第103頁之地籍圖、第105頁之Google地圖、原審
    卷一第119、133頁之地籍圖、第129-131、145-149頁之土地
    使用分區線上查詢及證明核發系統、第168-172頁之建物所
    有權狀、房屋稅籍證明書、第188頁之現場照片、卷二第231
    頁之11號建物登記謄本、本院卷二第213頁之83年10月12日
    航空照片），雖經原法院另案判決認定呂昌熙為無權占有，
    上開地上物應予拆除（見本院卷二第88-92頁之判決理由、
    第139頁之複丈成果圖①、②、③部分），惟經呂昌熙提起上訴
    ，尚未確定。又呂昌熙既在本院言詞辯論終結前，取得系爭
    土地共有人應有部分合計過半數同意其所提之方案丙，倘採
    方案丙將系爭土地分割由呂昌熙取得，上開占用部分之地上
    物即無須拆除，呂昌熙等人得繼續合併使用，亦符合建物之
    經濟效用及使用現況。此外，其他共有人並無使用系爭土地
    之事實，從而本院綜合衡酌上情，認系爭土地採方案丙分割
    由呂昌熙單獨取得土地所有權，並以附表一所示金錢補償其
    他共有人為適當。　
八、綜上所述，被上訴人依民法第823條第1項規定，請求裁判分
    割系爭土地，應予准許。本院認系爭土地分割為呂昌熙所有
    ，並由呂昌熙以附表一所示金錢補償其他共有人為適當。從
    而原審判准系爭土地應予分割，其中817⑴部分分歸呂昌熙取
    得，呂昌熙應補償其他共有人，其餘部分予以變價分割，變
    賣所得價金按共有人應有部分比例分配，自有未洽，上訴論
    旨指摘原判決不當，求予廢棄改判，為有理由。
九、末按因共有物分割、經界或其他性質上類似之事件涉訟，由
     敗訴當事人負擔訴訟費用顯失公平者，法院得酌量情形，
    命 勝訴之當事人負擔其一部，民事訴訟法第80條之1定有明
    文。本件分割共有物之方法，本應由法院斟酌何種方式較能
    增進共有物之經濟效益，並兼顧兩造之利益，以決定適當之
    分割方法，不因何造起訴而有不同，故本件上訴雖為有理由
    ，惟關於訴訟費用負擔，如全部由敗訴之被上訴人負擔，有
    失公平，爰另諭知訴訟費用應按兩造應有部分比例負擔。
十、本件事證已臻明確，兩造其餘之攻擊或防禦方法及所用之證
    據，經本院斟酌後，認為均不足以影響本判決之結果，爰不
    逐一論列，附此敘明。
、據上論結，本件上訴為有理由，依民事訴訟法第463條、第38
    5條第1項前段、第449條第1項、第80條之1，判決如主文。
中　　華　　民　　國　　111 　年　　5 　　月　　31　　日
                  民事第二十五庭
                      審判長法  官  謝碧莉
                            法  官  楊惠如
                            法  官  林晏如
正本係照原本作成。
不得上訴。
中　　華　　民　　國　　111 　年　　6 　　月　　1 　　日

  　　　　　　　　　　　　　書記官  簡維萍